臺灣高等法院高雄分院刑事裁定
                                    110年度毒抗字第446號
抗  告  人
即  被  告  楊弘一


上列抗告人因聲請觀察勒戒案件，不服臺灣高雄地方法院中華民
國110年9月30日裁定(110年度毒聲字第765號)，提起抗告，本院
裁定如下：
    主  文
抗告駁回。
    理  由
一、抗告意旨略以：抗告人即被告楊弘一( 下稱被告）認檢察官
    於進行觀察勒戒程序之審查時，未給予被告陳述意見之機會
    ，難謂已為合義務性裁量，甚至有違憲之虞，原審未察亦予
    裁准，尚有未合，請撤銷原裁定，更為妥適之裁定云云。
二、原裁定意旨略以：被告施用第二級毒品大麻之事實明確，爰
    依毒品危害防制條例第20條第1項規定，裁定將被告送勒戒
    處所觀察、勒戒，其期間不得逾2月等語。
三、按現行施用毒品之刑事政策，於87年立法通過之毒品危害防
    制條例，正式於立法理由中承認施用毒品者，除係刑事法意
    義之犯人外，並具有病人之特色。109年1月15日修正公布、
    110年5月1日施行之毒品危害防制條例第24條第1項規定：「
    第20條第1項…之程序，於檢察官先依刑事訴訟法第253條之1
    第1項、第253條之2第1項第4款至第6款或第8款規定，為附
    條件之緩起訴處分時或…，不適用之」。對於「初犯」及「3
    年後再犯」毒癮治療方式，採行「觀察、勒戒」與「緩起訴
    之戒癮治療」並行之雙軌模式。前者（觀察、勒戒）係以監
    禁式治療為特色，目的在求短時間內隔絕施用毒品者之毒品
    來源，務使其專心戒除毒癮；後者（緩起訴之戒癮治療）則
    係以社區醫療處遇替代監禁式治療，使尚未嚴重成癮或衷心
    戒毒之施用毒品者得以繼續其正常家庭與社會生活，避免其
    等因尋求戒癮治療而失去親情支持或被迫中斷學業、工作。
    又行政院依毒品危害防制條例第24條第3項授權而訂定「毒
    品戒癮治療實施辦法及完成治療認定標準」（下稱戒癮治療
    認定標準）第2條明定：「戒癮治療之實施對象，為施用第
    一級毒品海洛因、嗎啡、鴉片及前開相類製品與第二級毒品
    者（第1項）。被告有下列情事之一時，不適合為附命完成
    戒癮治療之緩起訴處分。但無礙其完成戒癮治療之期程者，
    不在此限：一、緩起訴處分前，因故意犯他罪，經檢察官提
    起公訴或判決有罪確定。二、緩起訴處分前，另案撤銷假釋
    ，等待入監服刑。三、緩起訴處分前，另案羈押或執行有期
    徒刑（第2項）」、第6條第1項規定：「檢察官為緩起訴處
    分前，應得參加戒癮治療被告之同意，並向其說明完成戒癮
    治療應遵守事項後，指定其前往治療機構參加戒癮治療。」
    、第11條規定：「被告經檢察官依毒品危害防制條例第24條
    第1項及刑事訴訟法第253條之1第1項、第253條之2之規定，
    為附命完成戒癮治療之緩起訴處分時，應遵行下列事項：一
    、至指定之治療機構，接受戒癮治療，至完成戒癮治療為止
    。二、遵守治療機構之指定日期，前往接受藥物治療、心理
    治療或社會復健治療。三、其他經檢察官依刑事訴訟法第25
    3條之2第1項各款規定命其應遵守或履行之事項。」換言之
    ，檢察官對於「初犯」及「3年後再犯」之毒癮治療方式，
    得依職權斟酌個案具體情節，裁量採行「緩起訴之戒癮治療
    」或「聲請法院裁准觀察、勒戒」。惟此一裁量權之行使，
    並非毫無節制，在裁量決定過程中，除不得逾越法定之裁量
    範圍（裁量逾越），並應符合法規授權之目的（裁量濫用）
    ，且不得有消極不行使裁量權（裁量怠惰）之情事。亦即須
    為「合義務性裁量」，在禁止恣意之前提下，俾求符合平等
    對待原則，並實踐個案正義，此為立法者對於施用毒品者之
    人身自由所為之制度性保障。
四、經查：
  ㈠被告於民國109年12月24日凌晨1時許，在高雄市○○區○○○路00
    號15樓之2住處，以將第二級毒品大麻捲煙燒烤吸食煙霧之
    方式，施用大麻1次乙節，業據被告於警詢及偵查中坦承不
    諱，且其於109年12月25日上午10時50分許為警採尿送驗，
    結果呈大麻代謝物陽性反應，有濫用藥物尿液檢體監管記錄
    表（檢體編號：D109141）、高雄市政府警察局楠梓分局毒
    品危害防制條例嫌疑人尿液採證代碼表（送驗代碼：D10914
    1）及正修科技大學超微量研究科技中心110年2月3日尿液檢
    驗報告（原始編號：D109141）在卷可佐，足認被告上開任
    意性自白與事實相符。本件事證明確，被告於前揭時間施用
    第二級毒品之事實，堪可認定。
  ㈡本件被告不曾接受觀察、勒戒或強制戒治，有臺灣高等法院
    被告前案紀錄表在卷可參。揆諸前揭說明，本次應有毒品危
    害防制條例第20條第1項規定給予適用觀察、勒戒之機會。
    本件檢察官於向法院聲請觀察勒戒前，固未先予被告陳述意
    見之機會，惟查被告另因涉犯製造第二級毒品案件，由檢察
    官偵查後提起公訴，原審以被告已坦承製造第二級毒品大麻
    等由於110年10月6日以110年度訴字第210號判處有期徒刑3
    年2月在案，此有起訴書、判決書及臺灣高等法院被告前案
    紀錄表在卷可稽。
五、原審於實質審查後以無法排除被告未來將遭判決有罪而需入
    監服刑之可能性，參酌上開毒品戒癮治療實施辦法及完成治
    療認定標準第2條第2項第1款之規範意旨等由，認本件被告
    實有不適合附命完成戒癮治療之緩起訴處分之情形，因認檢
    察官之聲請為正當，而依毒品危害防制條例第20條第1項之
    規定，裁定被告施用第二級毒品，令入勒戒處所觀察、勒戒
    ，其期間不得逾2月。經核並無不合，被告仍執前詞，指摘
    原裁定不當，提起抗告，為無理由，應予駁回。
六、據上論結，應依刑事訴訟法第412條前段，裁定如主文。
中　　華　　民　　國　110 　　年　　12　　月　　14　　日
                  刑事第九庭    審判長法  官  莊崑山
                                      法  官  李炫德
                                      法  官  陳明富
以上正本證明與原本無異。
不得再抗告。
中　　華　　民　　國　　110 　年　　12　　月　　14　　日
                                      書記官  馬蕙梅